【裁判字號】    92,家抗,122
【裁判日期】    920421
【裁判案由】    離婚
【裁判全文】
臺灣高等法院民事裁定  九十二年度家抗字第一二二號
    抗  告  人  乙○○
右抗告人因與相對人甲○間請求離婚事件，對於中華民國九十二年二月十三日臺灣板
橋地方法院九十一年度家調字第一七一七號所為裁定提起抗告，本院裁定如左：
      主    文
原裁定廢棄。
      理    由
一、本件抗告人依民法第一千零五十二條第一項第三款不堪同居之虐待及同條第二項
    難以維持婚姻之重大事由訴請與相對人離婚，原法院以兩造即夫妻之住所地，係
    在台中縣大雅鄉○○路六八號對面資源回收場，且依抗告人所述，其訴之原因事
    實亦發生於該地，本件離婚之訴即應專屬台灣台中地方法院管轄，爰依職權移送
    於該管轄法院等語。
二、抗告意旨則以：兩造於民國（下同）七十七年三月十六日結婚，婚後育有子女陳
    雨晴、陳品維，婚姻期間兩造共同居住於雲林縣崙背鄉大有村一八○號，嗣於八
    十九年間遷居台北縣三重市○○路四十巷十五號三樓，九十年間則遷居台中縣大
    雅鄉○○路六八號對面回收場，惟相對人不斷對伊施以家暴，伊為維護己身安全
    ，於九十一年間遷居台北縣三重市○○街九號，並於九十一年九月三十日與伊之
    子女共同
    使伊受有臉部擦傷一乘二公分、皮下瘀血二乘三公分、右肩背部二乘三公分，足
    見本件離婚事實應係分跨台北縣、台中市等住居所。且民事訴訟法第五百六十八
    條第一項所謂「夫妻之住所地」，應解為「夫、妻之住所地」或「夫或妻之住所
    地」，即兼含「夫之住所地」及「妻之住所地」，本件離婚之訴，原法院均有管
    轄權云云。
三、按調解事件之全部或一部，法院認為無管轄權者，依聲請人聲請或依職權裁定移
    解準用第四百零三條至第四百二十六條之規定，民事訴訟法第四百零五條第三項
    、第二十八條第一項、第五百七十七條定有明文。次按婚姻無效或撤銷婚姻，與
    確認婚姻成立或不成立及離婚或夫妻同居之訴，專屬夫妻之住所地或夫、妻死亡
    時住所地之法院管轄。但訴之原因事實發生於夫或妻之居所地者，得由各該居所
    地之法院管轄。民事訴訟法第五百六十八條第一項亦有明文。前條項所謂「夫妻
    之住所地」，應解為「夫、妻之住所地」或「夫或妻之住所地」，亦即兼含「夫
    之住所地」及「妻之住所地」，以符婚姻事件人事訴訟設定專屬管轄之立法本旨
    。蓋就法條文義言，該條所稱「夫妻之住所地」，解為「夫、妻之住所地」或「
    夫或妻之住所地」，始符法條文義；次就專屬管轄之本質而言，專屬管轄乃法律
    規定僅限於固定之法院就特定事件有管轄權之管轄，排除該固定法院以外任何法
    院同時有管轄權（如民事訴訟法第十條第一項不動產事件之專屬管轄），然自民
    事訴訟法第五百六十八條第一項但書之規定觀之，該條並非將婚姻事件限縮於固
    定管轄法院之專屬管轄，反而是於不排斥普通管轄法院之情形（該條規定專屬管
    轄之夫妻住所地，在民法第一千零二條修正前，夫妻均只能有一個住所即共同住
    所之情形時，當然兼含被告之住所）外，另規定得擴張由訴之原因事實發生地之
    特別管轄法院管轄，實不必拘泥「專屬管轄」之名而從嚴解釋為僅限夫妻之共同
    法院職權介入色彩日益濃厚，不受辯論主義或處分權主義限制，傳統訴訟架構下
    「以原就被」原則逐漸被排除（如民事訴訟法第五百七十二條第二項、非訟事件
    法第七十一條之一第一項、第二項參照），故婚姻事件專屬管轄之解釋亦應順應
    時代潮流而從寬解釋。
四、查本件抗告人及其二名子女陳雨晴、陳品維業於起訴前之九十一年九月三十日即
    卷可考，並居住於該址，依前揭意旨所示，抗告人住所地之法院即原法院依民事
    訴訟法第五百六十八條之規定，對於本件離婚之訴亦應享有管轄權。況抗告人於
    起訴狀主張八十九年十二月十九日相對人在台北市三重市住所要求伊返回台中作
    資源回收工作，伊予婉拒，相對人即毆打伊頭部及身體，使伊受有臉部擦傷一乘
    二公分、皮下瘀血二乘三公分、右肩背部二乘三公分之傷害，則訴之原因事實亦
    發生於台北縣，原法院遽謂夫妻住所地均在台中縣，訴之原因事實亦發生於該地
    ，即裁定移送台灣台中地方法院，自有未洽。抗告意旨指摘原裁定不當，求予廢
    棄，為有理由，爰廢棄原裁定，發回原法院另為妥適之處理。
五、據上論結，本件抗告為有理由，依民事訴訟法第四百九十二條第二項，裁定如主
    文。
中      華      民      國    九十二    年      四      月    二十一    日
                              民事第十七庭
                                  審判長法  官  鄭  雅  萍
                                        法  官  呂  太  郎
                                        法  官  許  文  章
右正本係照原本作成。
如不服本裁定，應於收受送達後十日內向本院提出抗告狀，並應繳納抗告費新台幣四
十五元正。
中      華      民      國    九十二    年      四      月    二十八    日
                                        書記官  陳  明  俐


司法院資訊處製作；財團法人民間司法改革基金會備份。
